【裁判字號】    96,上易,223
【裁判日期】    970129
【裁判案由】    侵權行為損害賠償
【裁判全文】
臺灣高等法院臺南分院民事判決  96年度上易字第223號
上  訴  人
即  原  告  甲○○
訴訟代理人  林彥百  律師
上 訴 人即
被      告  戊○○
訴訟代理人  林春發  律師
複 代 理人  丁○○
被 上 訴人  乙○○
            丙○○
上列當事人間請求侵權行為損害賠償事件，兩造對於中華民國96
年8月28日臺灣嘉義地方法院第一審判決（95年度訴字第502號）
各自提起上訴，本院於97年1月22日辯論終結，判決如下：
    主  文
兩造上訴（含反訴部分）均駁回。
第二審訴訟費用由兩造各自負擔。
    事實及理由
甲、程序方面：
    本件被上訴人乙○○、丙○○經合法通知，未於言詞辯論期
    日到場，核無民事訴訟法第386條各款所列情形，爰依上訴
    人即原告甲○○聲請由其一造辯論而為判決。
乙、實體方面：
壹、本訴部分：
一、上訴人即原告起訴主張：
（一）上訴人即原告甲○○與上訴人即被告戊○○之女謝宜庭交
      往而生爭執，上訴人戊○○因而不悅；伺機於民國94月3
      月9日凌晨1時許，與被上訴人乙○○、丙○○共同傷害上
      訴人甲○○，尤重創甲○○頭部，致甲○○受有右側顳業
      硬腦膜下出血、右側眼睛挫傷合併結膜下出血、右側聽覺
      損傷、頭部外傷並右側外展神經麻痺、額面股骨折、外傷
      性第六對腦神經麻痺、多處軀幹頓挫傷等傷害，傷勢甚至
      已致病危狀況。
（二）按因故意或過失不法侵害他人之權利者，負擔損害賠償責
      任；數人共同不法侵害他人權利者，連帶負擔損害賠償責
      任。不能知其中孰為加害人者，亦同；不法侵害他人之身
      體或健康者，應負損害賠償責任；雖非財產上之損害，亦
      得請求賠償相當之金額。民法第184條第1項、第185條第1
      項、第193條第1項、第195條第1項前段分別定有明文。茲
      依上述規定，將請求賠償之金額及理由臚陳如下：
    1.醫療費部分：
      上訴人甲○○因受上訴人戊○○之毆擊，造成身體尤其頭
      部嚴重受創，經醫院診治暫支出新台幣（下同）151,856
      元，此有醫院出據之費用明細表可稽。
    2.營養費部分：
      被害人有補充營養之必要，而相關之營養品，無論是否經
      過醫師指示，均得請求加害人賠償。（最高法院56年度台
      上字第123號、47年度台上字第425號判決卓參）。上訴人
      甲○○身體多處挫傷，頭部傷害受挫尤重，住院28日，為
      此，增加生活上所必須之營養品，爰請求74,669元。
    3.看護費部分：
      因親屬或配偶受傷，而有親屬或配偶但為照顧被害人之起
      居，固係出於親情，但親屬看護所付出之勞力，並非不能
      評價為金錢，只因兩者身分關係密切而免出支付義務，此
      種親屬基於身分關係之恩惠，自不能加惠於加害人，故應
      衡量即比照雇用職業護士看護情形，認被害人受有相當親
      屬看護費之損害，得向加害人請求賠償。查上訴人甲○○
      被送往醫院急救、開刀、住院28日，按每日看護費為2,00
      0元，則事故發生後之住院，爰請求61,600元看護費。
    4.工作損失部分：
      上訴人甲○○原任職於紙器工廠，月薪為2萬元，事故發
      生，94年3月至9月止計6個月無法工作，計損失12萬元。
    5.減少勞動能力部分：
      上訴人甲○○因頭部受重創，直接造成眼睛發生複視等障
      礙，而於日常生活與作業，有顯著障害。依勞工保險條例
      第53條附表之勞工保險殘障給付標準以觀，殘廢等級為「
      十三」級，亦即喪失勞動能力程度為23.07%。上訴人甲○
      ○年收入為30萬元。準此，上訴人甲○○減少勞動能力之
      年損害額為69,210元（300,000×23.07%＝69,210）。又
      勞動年數得計算至55歲（最高法院58年度台上字第1269號
      判決），案發時，上訴人甲○○27歲，準此，上訴人甲○
      ○之勞動年歲為28年，依複式霍夫曼係數表以觀，勞動年
      數係數為17.00000000，基此，原告減少了28年勞動能力
      之損害為1,191,876元（69,210×17.00000000＝1,191,87
      6）。
    6.慰撫金部分:
      被害人受傷後，加害人既不道歉又不慰問亦無賠償者，勢
      必增加被害人不滿或怨恨之情緒，自應酌情增加慰撫金額
      ；又受傷部分及苦痛之持續並內心之恐懼及因事件引起之
      憂憤，皆應酌予增加慰撫金額。查上訴人戊○○毆擊上訴
      人甲○○後，非但未為隻字片語之慰問，尚且飾詞狡辯，
      甚而為不實之誣陷，上訴人甲○○身心備受煎熬，為此爰
      向上訴人戊○○、乙○○、丙○○各請求30萬元之精神慰
      撫金。
    7.依民事訴訟法第244條第4項規定，請求賠償之訴，原告得
      先表明全部請求之最低金額。今上訴人甲○○全部損害尚
      待診療、估算，故先行表明全部請求之最低金額為250萬
      元。
二、於本院補稱：
(一)、上訴人甲○○年輕不會處理感情事宜，惟究非大惡之人，其
    言行違法之處自應接受法律制裁，然戊○○、乙○○、丙○
    ○等竟動用私刑，暗夜糾眾持鐵棒等物痛毆候均男一人，何
    正當防衛之有？
(二)、上訴人戊○○主張係甲○○先持美工刀刺向戊○○，惟觀諸
    甲○○，戊○○二人之年齡、身材體魄，戊○○無絲毫傷害
    ，甲○○卻嚴重受創，尤有甚者，扣案之美工刀根本未推出
    刀刃（九十五年度易字第二七號，當庭勘驗），未伸出刀刃
    又何來所謂持刀刺人之舉？系爭美工刀扣案後應為存封保管
    。可證被上訴人三人串供之不實。果甲○○已持刀作勢攻擊
    ，戊○○又豈得從容取得鐵管，且其身體毫髮無傷，甲○○
    卻身受重傷？凡此，皆證明被上訴人等人隱匿事實卸責之情
    。
(三)、乙○○、丙○○涉案部分，業經鈞院檢察署二度發回續行偵
    查，目前繫屬於台灣嘉義地方法院檢察署，其二人明確參與
    毆打犯行，且嚴重重創甲○○身體，豈得因戊○○扛責（尚
    以所謂被害人之姿圖卸責）而逃過法律制裁？三人之圍毆又
    豈容以「正當防衛」而逍遙法外？本件確係被上訴人三人共
    謀教訓甲○○，根本無過失相抵規定之適用。
(四)、營養費用部分：
    甲○○受創如此之嚴重，此由住院即達28日可稽，當有補充
    營養之必要，而相關營養品無論是否經過醫師指示，均得請
    求加害人賠償。最高法院56年度台上字第123號、47年度台
    上字第425號著有判決。原審判決以營養品須經醫師指示購
    用，容有違誤。
(五)、看護費部分：甲○○計有三時段住院：94年3月9日至94年
    3月16日（長庚醫院嘉義分院）94年3月17日至94年3月28
    日（華濟醫院）94年4月6日至94年4月13日（長庚醫院嘉
    義分院），計28日。原審判決認定僅12天，顯有違誤。
(六)、工作損失部分：甲○○為青壯之年，未有固定高薪之工作，
    但其與母親二人相依，雖未有薪資憑證，惟其受傷前確有工
    作，否則如何生活？是其工作雖尚非穩定，然前具有工作能
    力亦為事實。並上訴人頭部受重創，且傷及眼睛視力，上訴
    人非有專精之專業人士，目前工作概須依恃勞力，視力受損
    豈能順利工作？是以，上訴人起訴請求六個月之工作損失，
    並非無據。
(七)、減少勞動能力部分：按長庚紀念醫院林口分院96年1月5日函
    覆原審法院: 「．．．，其骨折處已癒合，眼球轉動幾近正
    常但右眼向外視仍有隻影複視情形，惟並不符合勞工保險殘
    廢給付標準表之規定。．．．。」惟查，視力發生複視，以
    致兩眼視覺引起頭痛、眩暈，於日常生活與作業，有顯著障
    害者，準用第13級。此亦為勞工保險殘廢給付標準表所列示
    。準此，上開函文逕謂不符規定，依據為何？95年8月23日
    上訴人最後一次之回診診療內容究為何？以所謂該次回診即
    為上開函文之判斷，顯屬率斷。引為判決依據即有錯誤。
(八)、慰撫金部分：上訴人戊○○等毆擊上訴人甲○○後，非但未
    有隻字片語之慰問，尚且飾詞狡辯，甚而為不實之誣陷，甲
    ○○年少不會處理感情事宜，縱有不當，其言行是否真造成
    戊○○等人心生畏怖之感？尚有疑義，上訴人戊○○等欺凌
    上訴人甲○○家庭孤寡弱勢，復為250萬元反訴之提出，圖
    分毫賠償皆不付，更誑稱上訴人甲○○之惡性遠大於上訴人
    戊○○云云，基此，上訴人身心倍受煎熬。上訴人起訴請求
    之精神慰撫金，顯為正當有理由。
(九)、上訴部分金額為70萬元涵括看護費部分再請求32,000元，工
    作損失95,040元，勞動能力部分272,960元，慰撫金部分三
    個人總共請求30萬元。華濟住院12天，長庚醫院二個時段94
    年3月9日到94年3月16日、94年4月6日到94年4月13日，總共
    住院十六天。
三、並聲明：１、原判決關於駁回上訴人在第一審70萬元及其法
    定利息部分之訴暨該部分訴訟費用之裁判均廢棄。２、上開
    廢棄部分，被上訴人應再給付上訴人70萬元及自起訴狀繕本
    送達翌日起至清償日止按年息百分之五計算之利息。３、原
    判決關於駁回乙○○、丙○○應與戊○○連帶給付上訴人32
    5,856元法定利息部分之訴暨該部分訴訟費用之裁判均廢棄
    。４、上開廢棄部分，乙○○、丙○○應與戊○○連帶給付
    上訴人325,856元及自起訴狀繕本送達翌日起至清償日止按
    年息百分之五計算之利息。
四、被上訴人乙○○、丙○○未於言詞辯論期日到場，亦未提出
    書狀，作何聲明或陳述。
三、上訴人即被告戊○○則以下列言詞置辯：
(一)、上訴人即被告戊○○係出於正當防衛行為，不負損害賠償之
    責：
    1.對於現時不法之侵害，為防衛自己或他人之權利所為之行
      為，不負損害賠償之責，民法第149條定有明文。緣上訴
      人甲○○曾於(1)94年2月26日下午3時許，攜帶鐮刀至上訴
      人戊○○及其女兒謝宜庭住處，並揚言「要給你死得很難
      看」、「就是要讓你抓狂」、「潑汽油」、「讓全家不好
      看」、「沒人幫你送終」、「與你輸贏」等語，以此加害
      生命及身體之舉止及言詞，恐嚇訴外人謝宜庭及上訴人即
      被告戊○○，致其等心生畏懼。(2)94年3月5日凌晨1時許
      ，以門號0000000000號行動電話撥打訴外人謝宜庭使用之
      門號0000000000號行動電話，在通話中又以「你最好別騎
      機車去，你若騎機車我就開車從妳後面撞下去」、「子彈
      妳還沒中過，妳還沒試過子彈，子彈好像不用很近就射的
      到」、「不是他（指被告戊○○）死就是我死，反正妳搞
      的事看是你弟還是你爸你媽你爺爺三小來承受」、「算說
      妳要死在別人手裡，不如死在我手裡」、「簡單跟妳說兩
      條路而已，沒在一起我就是把妳殺掉」、「我馬上到妳家
      放火燒」、「原來妳不要死，那我就給妳的家人死，讓妳
      爸沒有後代幫他送終」、「我槍還沒去調，我要調了」、
      「我就已經拿二個桶子，準備去裝汽油了」、「不要說我
      在嚇唬妳，我連衝鋒槍都有」等加害生命及身體之言詞恫
      嚇訴外人謝宜庭，致其心生畏懼。(3)94年3月9日凌晨1時
      許，撥打電話予上訴人戊○○，質問上訴人戊○○是否要
      管上訴人甲○○與訴外人謝宜庭間事情，上訴人戊○○表
      示謝宜庭係其女兒，當然要管等語，話畢，上訴人甲○○
      即持大型美工刀一把至戊○○位於嘉義縣布袋鎮西安里過
      溝西勢91號住處外，對戊○○聲稱，如果要管其女兒之事
      ，就要與你輸贏，並作勢朝戊○○刺去，以此加害生命及
      身體之舉止及言詞恐嚇上訴人戊○○。是戊○○此時持鐵
      管抵抗並毆打上訴人甲○○，自合於刑法第23條正當防衛
      之規定。
    2.所謂正當防衛，乃對於現時不法之侵害為防衛自己或他人
      之權利，於不逾越必要程度範圍內所為之反擊行為。又此
      反擊行為，必加損害於侵害人，始生正當防衛之問題，至
      正當防衛是否過當，又應視具體之客觀情事，及各當事人
      間之主觀事由定之，不能僅憑侵害人一方受害情狀為斷（
      最高法院64年度台上字第2442號判例要旨參照）。案發當
      時係凌晨1點，上訴人甲○○先前恐嚇之言詞與行為又非
      常激烈，值此時，上訴人甲○○上門挑釁，上訴人戊○○
      並無法確定上訴人甲○○持有之凶器只有美工刀一把，抑
      或還是果真持有衝鋒槍等其他致命武器。上訴人甲○○在
      深夜對戊○○尋仇，戊○○身體隨時有可能受到上訴人甲
      ○○強烈且致命之傷害，危及性命。且工業用美工刀鋒利
      無比，稍有不慎遭割劃到，即有可能割斷動脈甚或是造成
      戊○○肚破腸流。斯時戊○○最適當之防衛方法，就是制
      止上訴人甲○○持刀之行為，以免再度受到攻擊。戊○○
      既然持續遭受上訴人甲○○之恐嚇及脅迫，在承受如此大
      之心理壓力下，生命交關，任何人處於同一狀況，難免慌
      亂、害怕或驚嚇，顯然無法期待戊○○之正當防衛行為能
      夠恰如其份。從期待可能性之角度來看，顯然不能以嚴苛
      之標準來判斷戊○○是否有防衛過當之條件，更不能僅憑
      上訴人甲○○受害情狀為斷。就本件具體之客觀情事判斷
      ，戊○○並無防衛過當之情形。
(二)、上訴人甲○○對於損害之發生或擴大，與有過失，請免除或
    減輕被告之賠償責任：按損害之發生或擴大，被害人與有過
    失者，法院得減輕賠償金額或免除之，民法第217條第1項定
    有明文。此項規定之目的在謀求加害人與被害人間之公平，
    倘受害人於事故發生亦有過失時，由加害人負全部賠償責任
    ，未免失之過酷，是以賦予法院得減輕其賠償金額或免除之
    職權。此所謂被害人與有過失，只須其行為為損害賠償之共
    同原因，且其過失行為並有助成損害之發生或擴大者，即屬
    相當，不問賠償義務人應負故意、過失或無過失責任，均有
    該條之適用（最高法院94年度台上字第1855號民事判決要旨
    參照）。又基於過失相抵責任減輕或免除，非僅視為抗辯之
    一種，亦可使請求權全部或一部為之消滅‧‧‧法院對於賠
    償金額減至何程度，亦完全免除，雖有裁量之自由，但應斟
    酌雙方原因力之強弱與過失之輕重以定之（最高法院54年度
    台上字第2433號判例意旨參照）。本件上訴人甲○○受傷係
    肇因於其於深夜恐嚇及持工業用美工刀攻擊上訴人戊○○所
    致，戊○○為保護自己及家人之生命安全，不得不採取正當
    防衛措施，若非上訴人甲○○先前之不法行為，當無之後其
    受傷之情事發生，甲○○之可責性顯然大於戊○○，自應由
    甲○○負擔事故發生之完全責任或主要責任。上訴人甲○○
    向上訴人戊○○請求醫療費、營養費、看護費、工作損失、
    減少勞動能力之損害賠償、慰撫金等，然而對於自己之惡行
    惡狀卻隻字不提，意圖推卸責任至為明顯。基於衡平原則及
    誠實信用原則，斟酌雙方原因力之強弱與過失之輕重，自應
    免除或減輕上訴人戊○○之賠償責任。
(三)、茲就上訴人甲○○各項請求金額答辯如下：
  1.醫療費部分：上訴人甲○○雖請求醫療費用151,856元，為
    起訴狀繕本並未提出單據。其請求關於中央健康保險局給付
    醫院部分，其並未支付，故其頂多只能請求自負額部分。另
    縱使假設上訴人戊○○有防衛過當之情形，則仍應由上訴人
    甲○○舉證證明何處之傷係因戊○○防衛過當所致，蓋戊○
    ○起初行使正當防衛權是屬於合法行為，不因嗣後有防衛過
    當，即使前合法行為變成不合法，故縱使戊○○應負損害賠
    償之責，亦僅須對防衛過當行為負損害賠償之責，不須對前
    合法行為一併負責。
  2.營養費部分：上訴人甲○○並未舉證證明醫囑其有補充營養
    之必要，遽行請求營養費74,669元顯然無據。甲○○本來之
    身體狀況如何？如果甲○○原來身體狀況即欠佳，當不能藉
    此機會療養補身。各何況甲○○並未提出營養費之單據，該
    營養品種類如何？是否有食用之必要？均應加以斟酌，否則
    若其奢侈服用，顯非屬必要。
 3. 看護費部分：依上訴人甲○○提出之診斷證明書，並未載有
    任何醫囑需要看護之記載，顯無雇請看護之必要。且94年3月
    9日至3月11日，其住在加護病房，有特別護士隨身照顧，根
    本亦無看護之必要。各何況甲○○並未舉證證明由何位家屬
    照護？情形如何？凡此甲○○均未提出相關證明，遽行請求
    28天看護費61,600元顯無理由。
  4.工作損失部分：上訴人甲○○並未提出綜合所得稅扣繳憑單
    ，上訴人戊○○否認其所主張案發當時其每月有2萬元之工作
    收入。且甲○○雖主張94年3月至9月無法工作，卻無任何證
    據足以支持其主張，其請求工作損失12萬元顯無理由。
  5.減少勞動能力部分：上訴人甲○○並未提出綜合所得稅扣繳
    憑單，無法證明其確實有工作收入，若其係無勞動意欲之失
    業者，即無減少勞動能力之損害可言，凡此均應由上訴人甲
    ○○負擔舉證之責。更何況其雖主張眼睛因此發生複視，對
    於日常生活有所障礙，然該複視情形是否完全無法改善？亦
    未見其舉證。另按勞工保險條例第53條所定殘廢給付標準表
    所稱殘廢給付標準日數，係屬被保險人因傷害或罹病致有傷
    殘，而依上開規定請求保險人為殘廢補助及殘廢給付時據以
    為核算其金額基礎之標準，此與被害人依侵權行為法則，請
    求加害人賠償其減少勞動能力損失計算基礎之餘存工作年限
    ，尚屬有間（最高法院88年度台上字第2208號判決要旨參照
    ），上訴人甲○○援引勞工保險條例第53條附表之勞工保險
    殘廢給付標準請求減少勞動能力之損害賠償1,191,876元顯
    無理由。
  6.慰撫金部分：上訴人甲○○受有傷害，完全係因其深夜持刀
    上門尋釁之不法行為所引發，參酌最高法院58年度台上字第
    2105號判決謂：「原審既認定甲應負百分之十肇事責任，則
    減輕其賠償責任，自應以其認定之比例而為計算，又此項減
    輕標準，應適用於所有賠償項目，即慰撫金亦應按比例減輕
    。」；另最高法院49年度台上字第952號判決亦認為民法第2
    17條第1項之規定，於精神上損害之慰撫金亦有適用。上訴
    人甲○○之惡性既然遠大於上訴人戊○○，基於衡平原則及
    誠實信用原則，斟酌雙方原因力之強弱與過失之輕重，自應
    免除或減輕其之精神慰撫金賠償責任。
四、於本院補稱：
    退步言，縱認為上訴人有防衛過當之情事，然於防衛過當下
    之侵權行為與全無防衛情狀下之侵權行為終究有別，基於侵
    權行為人之期待可能性考量，防衛過當下之侵權行為人，其
    行為可歸責性或可非難性實低於一般侵權行為人，是法院於
    認定損害賠償數額時，必須適當酌量減輕，此亦為民法第14
    9條但書「已逾越必要程度者，仍應負相當賠償之責」中所
    謂「相當」之意涵，然原審判決理由形式上雖引用同條但書
    之規定，惟觀諸原審所命上訴人戊○○應賠償之項目中之各
    項金額內容可知，原審全然未慮及應「酌量減輕」上訴人賠
    償數額，顯有違誤。
五、並聲明：原判決不利於上訴人部分廢棄。２、上開廢棄部分
    ，被上訴人在第一審之訴及假執行之聲請均駁回。
六、上訴人甲○○主張於94月3月9日凌晨1時許，上訴人戊○○
    因戊○○之女謝宜庭與上訴人甲○○交往曾生爭執，戊○○
    遂共同傷害甲○○，尤重創甲○○頭部，致甲○○受有右側
    顳業硬腦膜下出血、右側眼睛挫傷合併結膜下出血、右側聽
    覺損傷、頭部外傷並右側外展神經麻痺、額面股骨折、外傷
    性第六對腦神經麻痺、多處軀幹頓挫傷等傷害等情，上訴人
    即被告戊○○則以前詞置辯，是本件兩造爭點厥為：
    (1)上訴人甲○○所受傷害是否因上訴人戊○○3人侵權行為
    造成？(2)上訴人戊○○所為是否合於民法第149條正當防衛
    之要件？(3)上訴人甲○○是否與有過失？(4)上訴人甲○○主
    張有理由時，得請求賠償之金額為若干？
(一)、上訴人甲○○所受傷害是否因上訴人戊○○3人侵權行為造
    成？按民事訴訟如係由原告主張權利者，應先由原告負舉證
    之責，若原告先不能舉證，以證實自己主張之事實為真實，
    則被告就其抗辯事實即令不能舉證，或其所舉證據尚有疵累
    ，亦應駁回原告之請求（最高法院17年度上字第917號判例
    參照）。本件上訴人戊○○堅稱上訴人甲○○之傷勢係其一
    人獨自持鐵管抵抗所致，與被上訴人乙○○、丙○○無涉，
    被上訴人乙○○、丙○○於原審95年度易字第27號刑事案件
    亦堅決否認共同下手行兇，而警方除鐵管一支外，並無扣得
    持以傷害上訴人甲○○之物品，案發後到場處理之警員陳聖
    賢於上開刑事案件到庭證稱並未見到任何鐵條（一審刑事卷
    宗二卷第66頁），上訴人甲○○所言被上訴人乙○○、丙○
    ○共同毆打情節，即乏明證。況且，依警員陳聖賢所言，上
    開刑事案件確係被上訴人乙○○報案處理（一審刑事卷宗二
    卷第44頁審判筆錄），苟被上訴人乙○○、丙○○真係下手
    之人，因其等與上訴人甲○○本無仇怨，為求卸責，大可自
    行離去，任由與上訴人甲○○已有齟齬之上訴人戊○○一人
    承擔責任即可，並無自行報案且在場等候警方處理之必要。
    從而，上訴人甲○○主張被上訴人乙○○、丙○○共同侵權
    行為，自難採取。
(二)、上訴人戊○○所為是否構成民法第149條之正當防衛？是否
    防衛過當：
    按對於現時不法之侵害，為防衛自己或他人之權利所為之行
    為，不負損害賠償之責。但已逾越必要程度者，仍應負相當
    賠償之責，民法第149條定有明文。又所謂正當防衛，乃對
    於現時不法之侵害，為防衛自己或他人之權利，於不逾越必
    要程度範圍內所為之反擊行為。又此反擊行為，必加損害於
    侵害人，始生正當防衛之問題，至正當防衛是否過當，又應
    視具體之客觀情事，及各當事人之主觀事由定之，不能僅憑
    侵害人一方受害情狀為斷，最高法院64年度台上字第2442號
    判例可資參照。查本件上訴人甲○○之傷勢係上訴人戊○○
    持鐵管所致，此為戊○○所不爭執，然戊○○係於上訴人甲
    ○○持美工刀尋釁並作勢刺下，始持其所有鐵管毆打甲○○
    ，而甲○○於案發前即以令人極度恐怖之言詞，諸如「要給
    你死得很難看」、「潑汽油」、「沒人幫你送終」、「死在
    我手裡」、「沒在一起我就是把妳殺掉」、「我馬上到妳家
    放火燒」、「我槍還沒去調，我要調了」、「我就已經拿二
    個桶子，準備去裝汽油了」、「我連衝鋒槍都有」等恐嚇戊
    ○○及其女謝宜庭，案發時又持刀作勢，任令一心智正常之
    人在心理已蒙受威脅下，面對此現時不法之恐嚇，危險即將
    昇高成為實害之刻，皆無繼續忍受之義務，是戊○○此時持
    鐵管抵抗並毆打甲○○，自合於刑法第23條正當防衛之規定
    。但戊○○於甲○○作勢尚無實害發生之際，即朝甲○○身
    上多處毆擊，造成甲○○受有右側顳業硬腦膜下出血、右側
    眼睛挫傷合併結膜下出血、右側聽覺損傷、多處軀幹鈍挫傷
    等多處傷害，傷勢非輕，而戊○○所持鐵管，長約90公分，
    直徑約2.5公分，金屬材質，為市面上置物鐵架之支架，呈
    30度彎曲，彎曲部分有凹陷，美工刀未伸出刀刃長約16公分
    ，握把為紅色塑膠材質，（一審刑事卷宗卷一第44頁準備程
    序筆錄），二者相較，鐵管顯然既長且硬，戊○○又稱鐵管
    係其打彎（一審刑事卷宗卷二第81頁審判筆錄），足見其下
    手之猛烈，綜情觀之，上訴人戊○○所持鐵管之長度及硬度
    均較上訴人甲○○之美工刀為大，戊○○毫髮未傷，於此之
    下，竟下手猛擊導致鐵管彎曲，所實施防衛行為，顯逾排除
    甲○○恐嚇行為所必要，則屬防衛過當。戊○○辯稱其反擊
    甲○○之行為係正當防衛，而無防衛過當之情事等語，殊無
    足採。況戊○○所為構成傷害罪，亦經原審95年度易字第27
    號判處有期徒刑2月在案，有刑事判決在卷可參，足認上訴
    人戊○○所為已屬防衛過當。
(三)、上訴人即原告甲○○是否與有過失?
    按所謂與有過失係指被害人之行為與加害人之行為為損害之
    共同原因，且其過失行為並有助於損害之發生或擴大者而言
    ，至於互毆係雙方相互為侵權行為，縱係被害人先行毆打上
    訴人，上訴人始予以反擊，亦不能認為被害人所受損害係自
    行招惹而與有過失，無民法第217條過失相抵原則之適用（
    最高法院68年度台上字第967號判例意旨參照）。本件上訴
    人戊○○係於上訴人甲○○持美工刀尋釁並作勢下，始持其
    所有鐵管毆打甲○○，然縱甲○○先持美工刀尋釁並作勢刺
    去，亦不能認為甲○○與有過失，戊○○抗辯主張被害人於
    損害之發生及擴大，與有過失，請求減免賠償金額，亦無可
    採。
(四)、按防衛行為已逾越必要程度者，仍應負相當賠償之責，民法
    第149條但書定有明文。又按「因故意或過失，不法侵害他
    人之權利者，負損害賠償責任。」、「不法侵害他人之身體
    或健康者，對於被害人因此喪失或減少勞動能力或增加生活
    上之需要時，應負損害賠償責任。」、「不法侵害他人之身
    體、健康、名譽、自由、信用、隱私、貞操，或不法侵害其
    他人格法益而情節重大者，被害人雖非財產上之損害，亦得
    請求賠償相當之金額。其名譽被侵害者，並得請求回復名譽
    之適當處分。」民法第184條、第193條第1項、第195條第1
    項亦分別定有明文。本件上訴人戊○○持鐵管毆打上訴人甲
    ○○，造成甲○○受有右側顳業硬腦膜下出血、右側眼睛挫
    傷合併結膜下出血、右側聽覺損傷、多處軀幹鈍挫傷等多處
    傷害，戊○○防衛過當之行為，自應對甲○○負損害賠償之
    責任。茲就上訴人即原告甲○○請求賠償之項目及金額審酌
    如下：
    1.醫療費用：上訴人甲○○主張因本件傷害事故醫療費用共
      151,856元（依財團法人長庚紀念嘉義分院、林口分院及
      華濟醫院來函醫藥費分別為25,453元、70,108元及64,398
      元，合計159,959元，其僅請求151,856元)之事實，業經
      原審函財團法人長庚紀念嘉義分院、林口分院及華濟醫院
      查明無誤，有該院95年12月7日（95）長庚院嘉字第01257
      號、96年1月5日（95）長庚院法字第1330號、96年1月26
      日華（圖）字第96012602號函可參，上訴人戊○○雖辯稱
      健保給付部分甲○○並未支出，應不得請求等語；惟按保
      險制度，旨在保護被保險人，非為減輕損害事故加害人之
      責任。保險給付請求權之發生，係以定有支付保險費之保
      險契約為基礎，與因侵權行為所生之損害賠償請求權，並
      非出於同一原因。後者之損害賠償請求權，殊不因受領前
      者之保險給付而喪失，兩者除有保險法第53條關於代位行
      使之關係外，並不生損益相抵問題，最高法院68年度台上
      字第42號判例著有明文；又全民健康保險法第1條後段固
      規定，就該法未規定之事項應適用保險法相關規定。惟全
      民健康保險性質上係屬健康、傷害保險，除有全民健康保
      險法第82條規定之情形外，依保險法第130條、第135條準
      用同法第103條之規定，全民健康保險之保險人不得代位
      行使被保險人因保險事故所生對於第三人之請求權，要無
      保險法第53條規定適用之餘地。是全民健康保險之被保險
      人，非因汽車交通事故受傷害，受領全民健康保險提供之
      醫療給付，其因侵權行為所生之損害賠償請求權並不因而
      喪失（最高法院94年度台上字第2216號判決參照）。故健
      保給付部分之醫療費用既以甲○○給付健保費為基礎而來
      ，與甲○○因侵權行為所生之損害賠償請求權，並非出於
      同一原因，故本件甲○○之損害賠償請求權，即不因受領
      健保之保險給付而喪失，而得向戊○○請求賠償健保給付
      部分之醫療費用。故甲○○請求賠償醫療費用151,856元
      ，為有理由，應予准許。
    2.營養費用部分：上訴人甲○○主張支出營養費用共74,669
      元乙情，為上訴人戊○○所否認。甲○○亦未舉證證明其
      確購買該營養品及該等營養品係經醫師指示必須購用，則
      該物品自非維持其受傷後身體或健康之必要支出，自不屬
      於增加生活上支出之必要費用，則甲○○此部分之請求，
      並無理由。
    3.看護費部分：按親屬看護所付出之勞力，並非不能評價為
      金錢，只因基於親情身分關係而無須支出，自不能加惠於
      侵權行為人之被告，故由親屬看護時，雖無現實看護費之
      支付，但應衡量及比照雇用職業護士看護情形，認被害人
      受有相當於看護費之損害，得向加害人請求賠償（最高法
      院88年度台上字第1827號、89年度台上字第1749號判決意
      旨參照）。查上訴人甲○○因本件頭部外傷併顱內出血、
      顏面骨折、動眼神經麻痺即視網膜出血，於94年3月17日
      住院治療，94年3月28日出院，因眩暈、頭痛、視力模糊
      需人看護等語，有華濟醫院函復稱「病患甲○○先生（94
      年3月17日由長庚醫院轉來，有頭部外傷併顱內出血、顏
      面骨折、動眼神經麻痺即視網膜出血，於94年3月17日住
      院治療，94年3月28日出院，因眩暈、頭痛、視力模糊需
      人看護」等語，此有該醫院96年1月26日華（圖）字第960
      12602號函在卷足稽（見原審卷第69頁），則甲○○自94
      年3月17日至94年3月28日共計12天需有人隨時照護，甲○
      ○主張超過上開期間即無理由，而甲○○與戊○○均就一
      般看護費用每日2,000元不爭執（見原審卷第139頁），核
      計上訴人甲○○請求受有相當於看護費24,000元（2000×
      12=24000）之損失，亦為可採，逾越此範圍之主張難認可
      採，應予駁回。
    4.工作損失部分：上訴人甲○○主張其於紙器工廠，月薪2
      萬元，因本件車禍受傷致不能工作6個月，損失薪資收入
      共12萬元等情，惟為上訴人戊○○所否認。查甲○○於原
      審言詞辯論程序中已陳明：不能提出受傷前任職於紙器工
      廠證明等語明確（見原審卷第139頁），苟上訴人甲○○
      確曾在上開公司任職並領薪，理應可提供公司負責人或同
      事之姓名供法院傳訊調查，豈會不能證明此情？佐以原審
      依職權查詢甲○○於92至94年度並無所得之情，有稅務電
      子閘門財產所得調件明細表在卷可考（見原審卷第24、12
      8、129頁），是尚難認甲○○有工作收入。從而，甲○○
      請求6個月無法工作之損失12萬元，要無足採。
    5.減少勞動能力部分：原審向財團法人長庚紀念醫院林口分
      院函詢上訴人甲○○本件傷勢是否符合勞工殘廢給付標準
      ，經該醫院先於96年1月5日（95）長庚院法字第1330號函
      覆稱：「依病患95年8月23日最後乙次回診之病情研判其
      骨折處已癒合眼球轉動幾近正常但右眼向外視仍有雙影複
      視情形，惟並不符合勞工殘廢給付標準表之規定。」有該
      函在卷可查（見原審卷第64頁）。嗣該院針對甲○○傷勢
      進一步說明：「據病歷所載，侯君於95年8月22日回診時
      ，右眼雖仍有複視現象，但直視、上視、下視及左視皆正
      常，則就醫學而言，除較不適合駕駛車輛外，應可從事一
      般工廠作業工作；惟貴院仍應就病患紙工廠之實際工作內
      容，並參酌上述病患病情判定為妥。」（見原審卷第131
      頁）。本院審酌財團法人長庚紀念醫院林口分院函上述二
      次函覆內容，認甲○○並不符合勞工殘廢給付標準表之規
      定，而甲○○亦無法證明其有減少勞動能力之情形，是甲
      ○○此部分之主張，應無可採。
    6.慰撫金部分：按慰藉金之賠償須以人格權遭遇侵害，使精
      神上受有痛苦為必要，其核給之標準固與財產上損害之計
      算不同，然非不可斟酌雙方身分、資力與加害程度，及其
      他各種情形核定相當之數額，最高法院51年度台上字第22
      3號著有判例可資參照。故人格權遭遇侵害而受有精神上
      之痛苦，於請求賠償精神慰撫金時，其核給之標準須參酌
      實際加害情形、被害人之身分、地位與加害人之經濟狀況
      等關係定之。上訴人甲○○因上訴人戊○○之毆打，受有
      右側顳業硬腦膜下出血、右側眼睛挫傷合併結膜下出血、
      右側聽覺損傷、多處軀幹鈍挫傷等多處傷害，目前右眼向
      外視仍有雙影複視情形，堪認受有精神上之痛苦。本院審
      酌兩造學經歷、工作、家庭，甲○○為高職畢業，業據其
      陳明（見原審卷第95頁），其名下無財產，有前述稅務電
      子閘門財產所得調件明細表附卷可考；上訴人即被告戊○
      ○國中畢業，從事外燴廚師工作，月收入約3、4萬元，亦
      據其陳明（見原審卷第95頁），其名下車輛3輛，無不動
      產，有稅務電子閘門財產所得調件明細表附卷可考（見原
      審卷第25頁），及此傷害事件係肇因於甲○○持美工刀尋
      釁並作勢刺下，戊○○始持其所有鐵管毆打甲○○等情形
      ，認甲○○請求戊○○給付精神慰撫金30萬元，尚屬過高
      ，應予核減為15萬元，甲○○逾此數額之請求，不應准許
      ，應予駁回。
    7.是上訴人甲○○得請求上訴人戊○○賠償之金額為醫療費
      用151,856元、看護費用為24,000元、精神慰撫金為15萬
      元，合計為325,856元（151,856＋24,000＋150,000=325,
      856）。
五、綜上所述，上訴人甲○○基於侵權行為之法律關係，請求上
    訴人即被告戊○○給付325,856元，並自起訴狀繕本送達上
    訴人即被告之翌日即95年7月25日起至清償日止，按年息百
    分之5計算之利息之範圍內，為有理由，應予准許，逾此範
    圍之請求，均於法無據，應予駁回。其假執行之聲請亦失所
    附麗，應併予駁回。原審各為兩造一部勝訴一部敗訴之判決
    ，並就前揭超過上開應准許部分為上訴人甲○○敗訴之判決
    ，及駁回其假執行之聲請，並以上訴人甲○○勝訴部分未逾
    50萬元，依職權酌定擔保金額為准、免假執行之宣告，經核
    並無不合。兩造上訴意旨，仍執陳詞，指摘原判決不利於己
    之部分不當，求予廢棄改判，為無理由，應予駁回。
六、本件事證已臻明確，兩造其餘攻擊、防禦方法及所提證據，
    核與本判決結論無影響，爰不逐一論列，併此敘明。
貳、關於反訴部分：
一、上訴人即反訴原告戊○○對上訴人即反訴被告甲○○主張：
(一)、上訴人甲○○曾於(1)94年2月26日下午3時許，攜帶鐮刀至戊
    ○○及其女兒謝宜庭住處，並揚言「要給你死得很難看」、
    「就是要讓你抓狂」、「潑汽油」、「讓全家不好看」、「
    沒人幫你送終」、「與你輸贏」等語，以此加害生命及身體
    之舉止及言詞，恐嚇訴外人謝宜庭及戊○○，致其等心生畏
    懼。(2)94年3月5日凌晨1時許，以門號0000000000號行動電
    話撥打訴外人謝宜庭使用之門號0000000000號行動電話，在
    通話中又以「你最好別騎機車去，你若騎機車我就開車從妳
    後面撞下去」、「子彈妳還沒中過，妳還沒試過子彈，子彈
    好像不用很近就射的到」、「不是他（指反訴原告）死就是
    我死，反正妳搞的事看是你弟還是你爸你媽你爺爺三小來承
    受」、「算說妳要死在別人手裡，不如死在我手裡」、「簡
    單跟妳說兩條路而已，沒在一起我就是把妳殺掉」、「我馬
    上到妳家放火燒」、「原來妳不要死，那我就給妳的家人死
    ，讓妳爸沒有後代幫他送終」、「我槍還沒去調，我要調了
    」、「我就已經拿二個桶子，準備去裝汽油了」、「不要說
    我在嚇唬妳，我連衝鋒槍都有」等加害生命及身體之言詞恫
    嚇訴外人謝宜庭，致其心生畏懼。(3)94年3月9日凌晨1時許
    ，撥打電話與上訴人戊○○，質問戊○○是否要管甲○○與
    訴外人謝宜庭間事情，戊○○表示謝宜庭係其女兒，當然要
    管等語，話畢，甲○○即持大型美工刀一把至其位於嘉義縣
    布袋鎮西安里過溝西勢91號住處外，對其聲稱，如果要管其
    女兒之事，就要與你輸贏，並作勢朝上訴人戊○○刺去，以
    此加害生命及身體之舉止及言詞恐嚇戊○○。
(二)、按因故意或過失，不法侵害他人之權利者，負損害賠償責任
    。又不法侵害他人之身體、健康、名譽、自由、信用、隱私
    、貞操，或不法侵害其他人格法益而情節重大者，被害人雖
    非財產上之損害，亦得請求賠償相當之金額，民法第184條
    第1項前段、第195條第1項分別定有明文。本件上訴人甲○
    ○連續故意以上開之言詞與舉動，要脅恐嚇反訴原告及其家
    人之生命、身體、財產及安全，情節重大，上訴人戊○○因
    此心生畏佈恐懼，致生危害於安全，上訴人戊○○因此所受
    之精神上痛苦，至深且鉅，非常人所能體會。甲○○對於其
    惡劣行徑不思反求諸己，竟還向戊○○提出鉅額之民事賠償
    ，戊○○爰依法向甲○○請求精神慰撫金250萬元。
(三)、並聲明：１、原判決不利於上訴人部分廢棄。２、上開廢棄
    部分，被上訴人甲○○應再給付上訴人50萬元整及自民國95
    年11月8日起至清償日止按年息百分之5計算之利息。
二、上訴人即反訴被告甲○○則以下列言詞置辯：
(一)、最高法院53年度台上字第872號判例：「刑事判決所為事實
    之認定，於獨立民事訴訟之裁判時本不受其拘束，上訴人所
    提之附帶民事訴訟因裁定移送而為獨立之民事訴訟。則原審
    依自由心證為與刑事判決相異之認定，即無違法可言。」本
    件並無上訴人戊○○主張之所謂正當防衛之情。
(二)、乙○○、丙○○雖經不起訴處分，惟業據台灣高等法院檢察
    署二度發回續行偵查（台灣嘉義地方法院檢察署95年度偵續
    1字第7號）。上訴人甲○○縱口出惡言，是否真造成戊○○
    心生畏怖，非無疑議？
(三)、並聲明：原判決不利於上訴人部分廢棄。２、上開廢棄部分
    ，被上訴人在第一審之訴駁回。
三、本院之判斷：
(一)、上訴人甲○○於上揭刑事案件坦承上開(2)所示恐嚇犯行；而
    (1)所示之犯罪事實，經證人即在場目擊之張柏森、劉章華於
    上開刑事案件審理時結證屬實（一審刑事卷宗卷二第10頁、
    第16頁審判筆錄）；另，上開(3)所示之犯罪事實，上訴人甲
    ○○係先在電話中與上訴人戊○○口角，旋即於上開(3)所示
    時間，身攜大型美工刀至上訴人戊○○住處乙節，為上訴人
    甲○○於上揭刑事案件所是認（警卷第1頁調查筆錄、一審
    刑事卷宗第51頁審判筆錄），並經證人乙○○、丙○○於上
    揭刑事案件證述屬實（警卷第9頁調查筆錄，偵查卷第14頁
    訊問筆錄，一審刑事卷宗第40頁審判筆錄），且有扣案之大
    型美工刀一把可佐。而上訴人甲○○至上訴人戊○○住處，
    即拿出美工刀朝反訴原告作勢刺去，則為證人乙○○、丙○
    ○等於上揭刑事案件結證明確（警卷第9、13、16頁調查筆
    錄，偵查卷第14、15、16頁訊問筆錄，一審刑事卷宗第26、
    40、61審判筆錄）。按大型美工刀依社會通念而言仍屬利刃
    ，對於夙有恩怨之人執刃作勢，斷無不知對象有因執刃者報
    仇揮砍之可能而心生畏懼，上訴人甲○○執以作勢，自係威
    嚇之舉。其亦因本件恐嚇行為，業經本院刑事庭判處有期徒
    刑6月確定，是上訴人甲○○確有對上訴人戊○○為恐嚇之
    行為，堪以認定。
(二)、按因故意或過失，不法侵害他人之權利者，負損害賠償責任
    。故意以背於善良風俗之方法，加損害於他人者亦同。又不
    法侵害他人之身體、健康、名譽、自由、信用、隱私、貞操
    或不法侵害其他人格法益而情節重大者，被害人雖非財產上
    之損害，亦得請求賠償相當之金額，民法第195條第1項前段
    定有明文。經查，上訴人甲○○故意以言語及舉止恐嚇上訴
    人戊○○，使上訴人戊○○心生畏懼，自屬不法侵害上訴人
    戊○○之自由法益（人格法益之一種），上開行為致上訴人
    戊○○受有精神上之痛苦甚明，故上訴人戊○○依據上開規
    定，請求上訴人甲○○賠償其非財產上之損害，洵屬有據。
    次按關於非財產上之損害，上訴人甲○○雖應依民法第195
    條第1項負賠償責任，但以相當金額為限，所謂相當，自應
    以實際加害情形與其名譽權之影響是否重大，及被害人之身
    分地位與加害人經濟狀況等關係定之。查，上訴人戊○○國
    中畢業，從事外燴廚師工作，月收入約3、4萬元，其名下車
    輛3輛，無不動產；上訴人甲○○高職畢業，有如前述。本
    院審酌上訴人甲○○與上訴人戊○○之女原係男女朋友關係
    ，雙方94年1月7日協議分手後，甲○○心生不滿，即為恐嚇
    之行為，及兩造身分、地位、經濟狀況等一切情狀，認上訴
    人戊○○就恐嚇部分請求之非財產上損害賠償應以7萬元為
    適當，其請求精神慰撫金250萬元，尚嫌過高，其逾此範圍
    之請求，則非正當。
(四)、綜上所述，上訴人戊○○基於侵權行為之法律關係，請求上
    訴人甲○○給付7萬元，並自起訴狀繕本送達之翌日即95年
    11月8日起至清償日止，按年息百分之5計算之利息之範圍內
    ，為有理由，應予准許，逾此範圍之請求，均於法無據，應
    予駁回。其假執行之聲請亦失所附麗，應併予駁回。原審各
    為兩造一部勝訴一部敗訴之判決，並就前揭超過上開應准許
    部分為上訴人戊○○敗訴之判決，及駁回其假執行之聲請，
    並以上訴人戊○○勝訴部分未逾50萬元，依職權酌定擔保金
    額為准、免假執行之宣告，經核並無不合。兩造上訴意旨，
    仍執陳詞，指摘原判決不利於己之部分不當，求予廢棄改判
    ，為無理由，應予駁回。
四、本件事證已臻明確，兩造其餘攻擊、防禦方法及所提證據，
    核與本判決結論並無影響，爰不逐一論列，併此敘明。
五、據上論結，本件兩造之上訴（含反訴部分），均為無理由，
    依民事訴訟法第385條第1項前段、第449條第1項、第78條，
    判決如主文。
中    華    民    國    97    年    1    月    29    日
                  民事第四庭    審判長法  官  王惠一
                                      法  官  王浦傑
                                      法  官  蘇重信
上為正本係照原本作成。
不得上訴。
中    華    民    國    97    年    1     月    29    日
                                      書記官  黃文生


司法院資訊處製作；財團法人民間司法改革基金會備份。
